【裁判字號】    91,訴,4857
【裁判日期】    921202
【裁判案由】    社會救助
【裁判全文】
臺北高等行政法院判決                            九十一年度訴字第四八五七號
                              .
    原      告  甲○○
    被      告  台北市政府社會局
    代  表  人  顧燕翎（局長）
    訴訟代理人  丙○○
                乙○○
                丁○○
右當事人間因社會救助事件，原告不服台北市政府中華民國九十一年十一月八日府訴
字第○九一一二○七五一○○號訴願決定，提起行政訴訟。本院判決如左：
    主  文
原告之訴駁回。
訴訟費用由原告負擔。
    事  實
一、事實概要：
    原告原經被告核列為台北市低收入戶第二類「編號：二○三六，每月生活扶助新
    台幣（下同）一六、四三九元」，嗣原告接受民國（下同）九十年十二月低收入
    戶總清查．經台北市北投區公所初核，查認原告全戶家庭總收入未超出台北市最
    低生活費標準，仍核列為台北市低收入戶第四類，惟因原告全戶平均每人存款本
    金超過十五萬元，不符社會救助法施行細則第五條、台北市低收入戶調查及生活
    扶助作業規定第六點規定，依法不予生活扶助，該所乃將前開初審結果以九十一
    年一月二十四日北市投區社字第○九一三○二○六三○○號函送被告，案經被告
    以九十一年二月一日北市社二字第○九一三○六七四四○○號函核定自九十一年
    二月起不予生活扶助，嗣該所以九十一年二月七日北市投區社字第○九一三○三
    五七二○○號函轉知原告。原告不服，提起訴願，經遭駁回，遂向本院提起行政
    訴訟。
二、兩造聲明：
  (一)原告聲明求為判決：
    1.訴願決定及原處分均撤銷。
    2.訴訟費用由被告負擔。
    3.請求回復低收入戶二類補助。
  (二)被告聲明求為判決：
    原告之訴駁回，訴訟費用由原告負擔。
三、兩造之爭點：
    原告娘家父親之利息收入，依法應否列計為原告家庭收入？
  (一)原告主張之理由：
    1.原告因受婚姻暴力多年，於八十六年十月離婚，獨自撫養二名小孩，並由北區
      婦女福利中心幫助，同年十二月申請低收入戶。八十九年四月一日於區公所社
      會科擔任臨時工，嗣後低收入戶生活補助遭停發。
    2.原告之父退休領月退俸，已八十二歲，存款六百多萬，欲為獨子及殘障之女兒
      作為購屋之用，被告以原告之父母存款過多為由，要原告帶二名子女回家依靠
      父母撫養，況原告已出嫁，與未婚生子、孩子跟母姓才需由娘家來幫助不同。
      許多有房子、存款的仍能以中低收入身分在區公所擔任臨時工，而原告現租屋
      而住，二名小孩均未滿十二歲，反而被取消家庭生活扶助？
    3.被告以九十一年二月二十六日經原告女兒陳述，得知原告在安親班工作等云云
      ，原告於二月二十八日才離開區公所，如何能在安親班工作？原告是找工作，
      惟安親班規定必須有保育員證照始能工作，原告並無保育人員證照，如保能在
      安親班工作？
    4.本件自九十一年二月訴願迄今，被告以九十一年十二月十八日北市社二字第○
      九一四○五一八○○○號函核定，以第四類不予生活扶助。原告之父親因需照
      顧終身殘障之女兒及尚在唸書之兒子，負擔很重，已向被告陳情表明不願意負
      擔原告所生之兩名子女之費用，惟被告仍將原告列入第四類不予生活扶助。
    5.綜上所述，請判決如原告訴之聲明云云。
  (二)被告主張之理由：
    1.按社會救助法第四條規定：「本法所稱低收入戶，係指家庭總收入平均分配全
      家人口，每人每月在最低生活費標準以下者。前項所稱最低生活費標準，由中
      央、直轄市主管機關參照中央主計機關所公布當地區最近一年平均每人消費支
      出百分之六十定之；直轄市主管機關並應報中央主管機關備查。」（台北市九
      十一年度最低生活費標準為每人每月一三、二八八元）。第五條規定：「前條
      所稱家庭總收入應計算人口範圍如下：一、直系血親。但子女已入贅或出嫁且
      無扶養能力可資證明者，得不計算。二、同一戶籍或共同生活之旁系血親及負
      扶養義務之親屬。三、綜合所得稅列入扶養親屬寬減額之納稅義務人。」同法
      施行細則第五條規定：「依本法第十條申請生活扶助者，其家庭總收入以外之
      財產總額超過中央主管機關或直轄市主管機關公告之當年度一定金額者，不予
      扶助。」第十三條規定：「直轄市及縣（市）主管機關每年應定期辦理低收入
      戶調查。」臺北市低收入戶調查及生活扶助作業規定第六點規定：「本市低收
      入戶申請生活扶助者，平均每人存款本金不得超過新台幣十五萬元，股票及其
      他投資併入上述限額計算。」
    2.依被告九十年一月二十九日北市社二字第九○二○四六五五○○號函：「有關
      九十年度『中低收入老人生活津貼』、『低收入戶』及『身心障礙者生活補助
      』合計利息收入之換算利率乙案，．．．說明二、九十年度合計利息收入之換
      算利率，依臺灣銀行提供之九十年一年期定期存款之平均『固定利率』（即為
      百分之五點零）計算。」
    3.被告依社會救助法第十三條規定，辦理九十年度台北市低收入戶總清查，另依
      社會救助法第五條規定，原告全家人口包括：原告、原告之長子、長女及原告
      之父母計五人。依據財政部財稅中心所提供最近一年度（八十九年度）之財稅
      資料計算，因原告及原告之父薛建勳及母薛李淑等三人全年共有利息所得一○
      五筆，計三九八、六五五元，推估本金約七、九七三、一○○元，平均每人存
      款一、五九四、六二○元，超過台北市低收入戶申請生活扶助者，全戶每人存
      款本金不得超過十五萬元之規定，揆之首揭規定，並無不合。
    4.綜上所述，原告之訴為無理由，請判決駁回原告之訴等語。
    理  由
一、本件被告代表人於訴訟繫屬中由陳皎眉變更為顧燕翎，並已具狀聲明承受訴訟，
    合先明。
二、本件原告原由被告核列為台北市低收入戶第二類「編號：二○三六，每月生活扶
    助新台幣（下同）一六、四三九元」，嗣原告接受九十年十二月低收入戶總清查
    ，經台北市北投區公所初核，查認原告全戶家庭總收入未超出台北市最低生活費
    標準，仍核列為台北市低收入戶第四類，惟因原告全戶平均每人存款本金超過十
    五萬元，不符社會救助法施行細則第五條、台北市低收入戶調查及生活扶助作業
    規定第六點規定，列屬不予生活扶助，該所乃將前開初審結果以九十一年一月二
    十四日北市投區社字第○九一三○二○六三○○號函送被告，案經被告以九十一
    年二月一日北市社二字第○九一三○六七四四○○號函核定自九十一年二月起不
    予生活扶助，嗣該所以九十一年二月七日北市投區社字第○九一三○三五七二○
    ○號函轉知原告。
三、原告不服，主張伊為離婚婦女，獨自扶養二名未成年子女，並於北投區公所擔任
    臨時工。九十年十二月低收入戶總清查後，因將原告娘家父母之存款合併計算，
    而將原告原列屬低收入戶第二類每月生活扶助一六、四三九元取消，改列為低收
    入戶第四類不予生活扶助，前因屬低收入戶所分得以工代賑之北投區公所之臨時
    資格亦遭註銷。按原處分取消原告低收入戶第二類之資格，係將原告娘家父親退
    休金存款併入原告家庭收入計算所致，惟原告父親僅靠退休金生活，尚須照僱殘
    障女兒及就學中之兒子，原告又為出嫁女兒，娘家父母何能幫助原告，且原告二
    個小孩身體又不好，原告也開刀多次；因為沒有房子、沒有工作、身體又不好，
    實需要社會救濟云云。
四、按社會救助法第四條規定：「本法所稱低收入戶，係指家庭總收入平均分配全家
    人口，每人每月在最低生活費標準以下者。前項所稱最低生活費標準，由中央、
    直轄市主管機關參照中央主計機關所公布當地區最近一年平均每人消費支出百分
    之六十定之；直轄市主管機關並應報中央主管機關備查。」第五條規定：「前條
    所稱家庭總收入應計算人口範圍如下：一、直系血親。但子女已入贅或出嫁且無
    扶養能力可資證明者，得不計算。二、同一戶籍或共同生活之旁系血親及負扶養
    義務之親屬。三、綜合所得稅列入扶養親屬寬減額之納稅義務人。」同法施行細
    則第二條規定：「本法第四條第一項所稱家庭總收入，指下列各款之總額：一工
    作收入：依據其戶籍所在地直轄市政府或行政院勞工委員會訂定之各項職業收入
    計算標準核定之。二資產之收益：包括動產及不動產之收益。三其他收入：前二
    款以外非屬社會救助給付之收入。前項第三款非屬社會救助給付之收入，由直轄
    市、縣（市）主管機關認定之。」第三條規定：「有下列情形之一者，不予計入
    全家人口之工作收入，亦不核算其最低生活費用：一應徵（召）入營服役者。二
    在學領有公費者。三入獄服刑、因案羈押或依法拘禁者。四失蹤六個月以上者。
    前項情形，應提出證明文件。」第五條規定：「依本法第十條申請生活扶助者，
    其家庭總收入以外之財產總額超過中央主管機關或直轄市主管機關公告之當年度
    一定金額者，不予扶助。」第九條規定：「本法第十五條第一項所稱低收入戶中
    有工作能力者，指十六歲以上，未滿六十五歲，無下列情事之一者：一大學校院
    博士班、空中大學及空中專科進修補習學校以外之在學學生。二身心障礙致不能
    工作者。三罹患嚴重傷、病，必須三個月以上之治療或療養者。四照顧罹患嚴重
    傷、病需要三個月以上治療或療養之共同生活或受扶養親屬，致不能工作者。五
    獨自扶養十二歲以下之血親卑親屬者。六婦女懷胎六個月以上至分娩後二個月內
    者。七其他經直轄市、縣（市）主管機關認定者．．．」臺北市低收入戶調查及
    生活扶助作業規定第四點規定：「本細則第二條第一項第一款所稱之工作收入計
    算基準如下：(一)以申請者全家實際工作收入為依據，全家人口之財稅資料為參考
    ，如財稅資料與實際工作收入不符時，申請人應提供薪資證明憑核。(二)如無財稅
    資料可參考，又無法提供證明者，得參考行政院勞工委員會編印之職類別薪資調
    查報告計算。(三)前述薪資調查報告未列明者，須提供其他相關證明憑核，如無法
    提供證明，則依各業員工初任人員平均薪資計算。(四)有工作能力而無固定工作收
    入或未工作者，其工作收入以行政院勞工委員會最近一年公布之基本工資為基礎
    ，換算每人每日之基本工資，再以每月二十個工作天計算。」（九十年度每人每
    月基本工資為一五、八四○元，換算二十個工作天為一○、五六○元）第六點規
    定：「本市低收入戶申請生活扶助者，平均每人存款本金不得超過新臺幣十五萬
    元，股票及其他投資併入上述限額計算。」又台北市政府九十年八月二十三日府
    秘二字第九○一○七九八一○○號公告：「主旨：公告本府主管業務委任事項，
    並自九十年九月一日起生效。．．．公告事項．．．四本府將下列業務委任本府
    社會局，以該局名義執行之．．．(三)社會救助法中有關本府權限事項。．．．」
    及九十年十二月十三日府社二字第九○一八三五四九○○號公告：「主旨：公告
    本市九十一年度最低生活費標準。依據：社會救助法施行細則第四條：『中央主
    管機關、直轄市政府依本法第四條第二項訂定之最低生活費標準，應於每年八月
    底前公告之』。公告事項：本市九十一年度最低生活費標準定為每人每月新臺幣
    壹萬參仟貳佰捌拾捌元整。」再臺北市政府社會局九十年一月二十九日北市社二
    字第九○二○四六五五○○號函：「主旨：有關九十年度『中低收入老人生活津
    貼』、『低收入戶』、及『身心障礙者生活補助』合計利息收入之換算利率乙案
    ．．．說明．．．二、九十年度合計利息收入之換算利率，依臺灣銀行提供之九
    十年一年期定期存款之平均『固定利率』（即為百分之五點○）計算。」
五、經查本件經被告依上開社會救助法第五條規定，查認原告家庭總收入應計算人口
    範圍為：原告及其長子、長女、父、母全戶共計五人。其收入依八十九年度財稅
    資料等核計如下：(一)原告（五十二年六月十九日生）：離婚，依八十九年度財稅
    資料顯示平均月收入為一一、○四一元，經被告查得原告自九十一年二月起由北
    投區公所註銷其臨時工之資格，惟給予緩衝工作時間至五月三十一日止，然原告
    至今未返該所續任臨時工，並於九十一年二月二十六日經原告女兒陳述，得知原
    告在安親班工作等云云。被告乃依社會救助法施行細則第九條規定認定原告為有
    工作能力者，依臺北市低收入戶調查及生活扶助作業規定第四點規定，核計原告
    每月工作收入以一○、五六○元計算，又依八十九年財稅資料，有利息所得二筆
    計二、六七○元，平均每月收入計一○、七八三元。(二)原告父親（薛建勳，十年
    六月二十二日生），前任職於交通部鐵路局，已退休，每月工作收入以○元計。
    惟依八十九年財稅資料有利息所得七十九筆，共計三一八、二三五元，平均每月
    收入二六、五二○元。(三)原告母親（薛李淑，三十年九月十八日生），自述無業
    在家，惟依社會救助法施行細則第九條規定，為有工作能力者，依臺北市低收入
    戶調查及生活扶助作業規定第四點規定，每月工作收入以一○、五六○元計，八
    十九年財稅資料有利息所得二十四筆，共計七七、七五○元，平均每月收入一七
    、○三九元。(四)原告長子（張國禎，八十一年二月二十八日生），每月工作收入
    以○元計。(五)原告長女（張國鳳，八十二年二月十日生），每月工作收入以○元
    計。另利息所得一○五筆，計三九八、六五五元，家庭總收入為六五二、○九五
    元（應係每月五四、三四二元），平均每人每月總收入為一○、八六八元。未超
    出九十一年度台北市最低生活費標準一三、二八八元，是被告依台北市九十一年
    度低收入戶家庭生活扶助標準表，核列原告為第四類低收入戶，洵屬有據。又利
    息所得三九八、六五五元依該年定存利率五釐計算，推估本金約七、九七三、一
    ○○元，平均每人存款一、五九四、六二○元，超過首揭作業規定全戶每人存款
    本金不得超過十五萬元之規定，是被告核列原告為第四類低收入戶而不予生活扶
    助，尚非無據。
六、至於原告主張父、母之利息所得不得計入及其生活困苦云云。經查原告之情形雖
    屬可憫，惟查原告父、母為原告之直系血親尊親屬，前開社會救助法第五條第一
    款既規定應列入原告家庭總收入之應計算人口範圍，且無另設任何除外規定，原
    告主張其父、母不應列入家庭總收入人口計算範圍乙節，自難採據。從而，被告
    將原告核列為低收入戶第四類，但不予生活扶助之處分，於法並無不合，訴願決
    定予以維持，亦稱妥適。原告徒執前詞，訴請撤銷，為無理由，應予駁回。
七、兩造其餘攻擊防禦方法均與本件判決結果不生影響，故不逐一論述，併此敘明。
據上論結，本件原告之訴為無理由，爰依行政訴訟法第九十八條第三項前段，判決如
主文。
中    華    民    國    九十二      年      十二      月        二      日
                     臺 北 高 等 行 政 法 院   第 七 庭
                                    審 判 長 法  官  鄭小康
                                             法  官  黃秋鴻
                                             法  官  林金本
右為正本係照原本作成。
如不服本判決，應於送達後二十日內，向本院提出上訴狀並表明上訴理由，如於本判
決宣示後送達前提起上訴者，應於判決送達後二十日內補提上訴理由書（須按他造人
數附繕本）。
中    華    民    國    九十二      年      十二      月        五      日
                                             書記官  簡信滇


司法院資訊處製作；財團法人民間司法改革基金會備份。
